臺灣臺北地方法院民事判決　　　　　　99年度重訴字第1360號
原　　　告　賴高瑞瑛
　　　　　　劉民仁
共　　　同
訴訟代理人　黃景安律師
被　　　告　莊凱超
　　　　　　莊國祖
　　　　　　莊富強
　　　　　　莊郭瑞菊
　　　　　　莊雅惠
　　　　　　莊千慧
共　　　同
訴訟代理人　鄭行光
　　　　　　林明輝律師
複　代理人　簡啟煜律師
　　　　　　黃建霖律師
上列當事人間請求所有權移轉登記事件，本院於民國100年6月15
日言詞辯論終結，判決如下：
    主      文
原告之訴駁回。
訴訟費用由原告負擔。
    事實及理由
一原告起訴主張：
  (一)被告莊國祖、莊千慧、莊雅惠、莊郭瑞菊於民國98年10月29
    日授權被告莊凱超、莊富強處理公同共有之房地。被告莊凱
    超、莊富強遂於99年1 月13日與原告簽訂買賣暨附買回契約
    書（下稱系爭契約書），約定由原告向被告購買附表一、二
    所示房地（下稱系爭買賣房地），價金計新臺幣（下同）1
    億1 千萬元，並約定該筆價金由原告直接給付予附表四所示
    之人，用以清償被告對外之欠款及稅金代辦費等費用；被告
    另須就附表一編號1.所示土地應有部分8682/ 100000及附表
    二編號10.所示建物（下稱系爭房地），於辦理繼承登記後，
    將所有權移轉登記予原告或原告指定之第三人。
  (二)原告已依約付訖價金，詎被告於99年3 月29日即就系爭房地
    辦理分割繼承登記，並於99年4月6日簽訂移轉系爭房地所有
    權之公契，惟迄未將所有權狀交付予原告，致原告無從辦理
    系爭房地所有權移轉登記，迭經原告催告，被告均置之不理
    。又被告莊凱超、莊富強雖於99年3 月30日致函原告，表示
    備妥價款欲行使買回權，惟被告迄未能提出已備妥買回價款
    之證據，且已逾買回期限，業已喪失買回權，爰依兩造間之
    買賣契約，請求被告將系爭房地所有權移轉登記予原告及原
    告指定之第三人，並將系爭房地點交原告接管等語。
  (三)聲明為：
    1.被告應將系爭房地所有權移轉登記予原告及訴外人龔得昶
      、林素卿，權利範圍如附表三所示。
    2.被告應將系爭房地點交原告接管。
二被告則抗辯：
  (一)原告有下列違約事由，被告已於99年5 月18日在鈞院對原告
    提起訴訟並解除系爭契約（案列99年度重訴字第830 號，下
    稱本院830 號案件），系爭契約既經解除，原告依系爭契約
    為本件請求即無理由。
    1.原告除代為清償被告對彰化銀行之欠款5,950 萬元外，迄
      未依約給付其餘價金。
    2.又依系爭契約書第3 條之約定，原告負有代被告清償對彰
      化銀行、柯春富債務並塗銷抵押權設定登記之義務，然原
      告遲未依約塗銷抵押權設定登記，經原告於99年3 月30日
      、99年4月8日催告原告履行，原告仍拒不履行。
    3.再者，系爭契約書第4條第2項雖約定原告於簽約時如指定
      第三人為登記名義人，應於交付必備文件前確認登記名義
      人，第三人與原告所未履行之債務負連帶損害責任等語。
      惟系爭契約書簽訂時，原告並未指定第三人為登記名義人
      ，詎原告竟擅自將附表一編號1.所示土地及附表二編號1.
      、2.、3.、5.、7.所示建物移轉登記於未經被告同意之第
      三人龔得昶、林素卿名下，且復未使龔得昶、林素卿於系
      爭契約書簽認成為連帶義務人，致被告無法依約向該等契
      約外之第三人主張買回前揭房地。
    4.另依系爭契約書第12條約定，被告得於契約所載期限內買
      回系爭買賣房地，被告莊凱超、莊富強業於99年3 月30日
      發函向原告行使買回權，詎原告不僅未配合辦理，更以契
      約未載之條件拒絕被告買回權之行使。嗣經被告於99年4
      月8 日發函請求原告配合辦理買回事宜，原告仍置之不理
      ，顯係惡意阻撓被告行使買回權。
  (二)對於本件買賣之代書即訴外人柯春富於鈞院830 號案件審理
    中證稱原告已支付111,747,897 元之抗辯：
    1.就清償被告對彰化銀行之欠款5,950 萬元部分：被告固不
      爭執，然因原告並未依約塗銷抵押權，則是否發生價金給
      付之效力，實屬有疑。
    2.就繳納稅金300 萬元部分：未見任何繳稅證明，被告否認
      之。
    3.就給付莊清楠500萬元部分：被告不爭執。
    4.就給付柯春富、許進鈺佣金550 萬元部分：由許進鈺於該
      案之證詞，可知被告並未給付275 萬元予許進鈺，且柯春
      富亦未提出任何收據或支付憑證證明之。
    5.就給付柯春富25萬元部分：並未見任何印花稅繳款單據，
      且被告前將彰化銀行出具之債務清償證明書及抵押權塗銷
      同意書交予柯春富，柯春富違背其受任義務，未塗銷該抵
      押權設定登記，其無收取25萬元之權利。
    6.就給付李美麗600 萬元部分：依原告出具之貸與金額同意
      書，並未有此部分之授權，則原告給付李美麗600 萬元部
      分，應不得解為係給付予被告之價金。
    7.就給付陳文定1,670 萬元部分：此金額與柯春富所提借貸
      契約所載金額不符，況並無任何支出憑證可證明原告已給
      付陳文定1,670萬元，自不得作為本件價金給付之證明。
    8.就給付柯春富15,997,897元部分：柯春富固提出張春嬌所
      發存證信函，欲證明已自張春嬌處受讓此部分債權，然被
      告僅同意支付張春嬌500萬元，逾500萬元部分，柯春富無
      由逕予抵償。
    9.綜上，可知原告顯未完全給付價金，是被告據此解除契約
      應屬有理。
  (三)被告未移轉系爭房地所有權，且於99年6 月17日將系爭房地
    設定抵押權予他人，並未損及原告權利，而無違約情事：
    1.被告雖於99年3 月29日就系爭房地辦妥繼承及分割登記，
      惟因被告已於翌日行使買回權，為免行使買回權後所有權
      之反覆移轉徒增稅賦負擔，被告已發函通知原告終止移轉
      所有權事宜。況原告未依約付訖價金，被告自得主張同時
      履行抗辯而不為移轉。
    2.又原告有前開違約情事，被告已合法解除系爭契約，如前
      述，契約既經解除，系爭房地本屬被告所有，被告於其上
      設定負擔，自無損害原告之權利等語。
  (四)聲明為：原告之訴駁回。
三兩造不爭執之事項：
  (一)被告莊凱超、莊富強於98年11月11日與訴外人陳文定簽署借
    貸契約書，約定由莊凱超、莊富強向陳文定借款3,500 萬元
    （見本院卷第147-154頁）。
  (二)被告莊國祖、莊千慧、莊雅惠、莊郭瑞菊於98年10月29日出
    具授權書予被告莊凱超、莊富強，授權彼等處理公同共有之
    房地（見本院卷第15-18頁）。
  (三)被告莊凱超、莊富強於99年1 月13日與原告簽訂系爭契約書
    （見本院卷第5-14頁），約定由原告向被告購買系爭買賣房
    地，價金計1億1千萬元。
  (四)原告及訴外人龔得昶、林素卿於99年1 月13日以買賣為原因
    ，分別受讓登記取得附表一編號1.所示土地應有部分各911/
    40000、附表二編號1.、2.所示建物應有部分各1/4；龔得昶
    另於同日以買賣為原因，受讓登記取得附表二編號3.、5.所
    示建物所有權全部；林素卿另於同日以買賣為原因，受讓登
    記取得附表二編號7.所示建物所有權全部，並均於99年2月2
    日辦妥所有權移轉登記（見本院卷第96-114頁）。
  (五)訴外人彰化銀行於99年1 月29日出具債務清償證明書及抵押
    權塗銷同意書予被告6人（見99年度重訴字第830號卷(二)第76
    -80頁）。
  (六)訴外人莊清楠於99年2月3日出具承諾書，表明已收受原告代
    被告墊付之500萬元（見本院卷第125頁）。
  (七)被告於99年2月1日出具撥款代償暨扣款授權同意書予原告（
    見本院卷第124 頁），以表列方式載明1億1千萬元買賣價款
    之支付明細。
  (八)原告於99年3 月25日致函被告，應儘速行使買回權，並履行
    過戶房地之義務（見本院卷第126-127頁）。
  (九)被告莊凱超、莊富強於99年3 月30日致函原告，表示已備妥
    價款欲行使買回權，請原告於同年4月2日前商議簽訂買回契
    約；並催告原告應於3 日內塗銷抵押權設定登記（見本院卷
    第85-88頁）。
  (十)訴外人陳鈺樹於99年3 月31日出具承諾書，表明同意借款予
    被告以行使系爭契約之買回權之意（見本院卷第168 頁）。
  (十一)原告於99年4月2日致函被告，要求儘速辦理房地過戶手續（
    見本院卷第128-129頁）。
  (十二)被告於99年4月6日簽訂移轉系爭房地所有權之公契（見本院
    卷第19-22頁）。
  (十三)被告於99年4月8日催告原告於99年4 月12日配合辦理買回事
    宜，逾期即解除契約（見本院卷第89-95頁）。
  (十四)被告於99年間提供系爭土地應有部分26046/300000及系爭房
    屋，設定最高限額3,000 萬元之抵押權予訴外人林春枝，並
    於99年6 月17日辦妥抵押權設定登記（見本院卷第33-38頁）
    。
  (十五)被告及訴外人鄭寶釵於99年5 月18日在本院對原告二人起訴
    （即本院830 號案件），並以起訴狀繕本之送達向原告為解
    除系爭契約之意思表示；原告賴高瑞瑛、劉民仁已分別於99
    年7月31日、同年月16日收受該起訴狀繕本。
四得心證之理由：
  (一)原告起訴主張：彼等向被告買受系爭買賣房地，惟被告迄未
    移轉系爭房地所有權，爰依兩造間之買賣契約，請求被告履
    行該義務並點交房地等語，被告雖坦認兩造間確實締有原告
    所指買賣契約，然查：
    1.所謂買賣，係指當事人約定一方移轉財產權於他方，他方
      支付價金之契約，且取得財產權之他方，於法令限制之範
      圍內，得自由使用、收益、處分其所有物，並排除他人之
      干涉，此觀民法第345條第1項、第765 條之規定即明。而
      債務人為擔保其債務，將擔保物所有權移轉與債權人，而
      使債權人在不超過擔保之目的範圍內，取得擔保物所有權
      者，為信託的讓與擔保，債務人如不依約清償債務，債權
      人得將擔保物變賣或估價，而就該價金受清償，最高法院
      著有70年台上字第104 號判例意旨可資參照。
    2.基於下列事證，本院認兩造間就系爭買賣房地，並未成立
      買賣契約：
      針對兩造間之交易緣由，被告莊凱超到庭陳稱：「我祖
        父很多年前有去向彰化銀行借款，有提供不動產給銀行
        設定抵押權，這筆借款一直沒有清償完畢，在和原告簽
        系爭契約書前，我代表家族去與銀行談判，談定如98年
        12月間能清償6,250 萬元，銀行就願意塗銷抵押權，我
        們家族先還了300萬元，銀行讓我們將清償期延到99年1
        月間，但因為我們家族籌不出將近6 千萬元的現金，所
        以就透過代書找民間金主來借貸。在差不多同時間，被
        告與家族其他人為了解決其他祖產的問題，必須付 500
        萬元以取回土地及1747建號房屋，另外要與家族交換不
        動產，需再準備400 萬元，而且因為遺產登記、過戶，
        需要稅金等費用，預估要準備300 萬元左右，另之前為
        了解決家族財產的問題，曾經另外向陳文定借款2 千多
        萬元，所以也打算趁這次一併解決。當初是透過許進鈺
        去找民間金主借貸1億1仟萬元，一開始許進鈺是先說找
        到金主願意借款，也提到金主要求的利息及借款期限等
        條件，還談到金主要求擔保的不動產要過戶給金主一方
        ，可是沒有告訴我們金主的身分，但我們也希望有保障
        ，故我提議做買回的安排…」等語（見本院卷第170 頁
         ）。
      許進鈺於本院830 號案件中亦證稱：「原告（即本案被
        告）是在98年7 月左右，透過鄭行光來找我，主要是他
        們繼承他父親的不動產。但因為有欠彰化銀行及一般債
        權人的錢，導致繼承的不動產即將被拍賣，希望我幫他
        們解決…針對原告（即本案被告）在彰化銀行的債務，
        本來是原告（即本案被告）的舅舅自己找銀行處理，要
        借新還舊，後來在98年12月左右因為鄭行光那邊無法找
        到銀行處理，所以我才透過柯春富找到賴高瑞瑛及劉民
        仁，以一般民間短期借貸方式協助原告（即本案被告）
        償還彰化銀行債務，針對原告（即本案被告）及被告（
        即本案原告）間的短期借貸，因為金額龐大，又怕原告
        （即本案被告）後面沒有辦法還錢，所以跟柯春富討論
        之後，用買賣暨附買回契約的方式，類似以原告（即本
        案被告）的土地作擔保向被告（即本案原告）借款」等
        語（見本院830 號案件卷(二)第35頁）。
      綜合被告莊凱超及許進鈺之陳述，可知兩造之所以進行
        本件交易，係因被告欲向原告借款以清償對彰化銀行、
        陳文定所負借款債務並取得處理家族不動產所需資金，
        以避免家族不動產遭銀行拍賣，是被告方面本無出售不
        動產以籌資之意願甚明。再者，兩造於締約時雖約定被
        告應於契約成立後將系爭買賣房地所有權移轉登記與原
        告或原告指定之人，然在買回期限屆滿前，被告並無須
        點交該等房地予原告，且該等房地出租予他人之租金收
        益仍由被告收取（參見系爭契約書第4、6、7 條約定）
        ，此亦與買賣契約之買受人，於取得買賣標的物所有權
        後，對買賣標的物得享有使用、收益權一節有別，亦徵
        原告之所以要取得系爭買賣房地所有權之目的，並非要
        取得對該等房地之使用、收益權限。況兩造另於系爭契
        約書中約定：「甲方（即被告）於買回權有效期間內，
        因銀行要求辦理貸款，乙方（即原告）應配合協同辦理
        或提供權狀影本資料」等語（見本院卷第13頁），對此
        證人許進鈺證稱：「這契約本來就是短期借貸的擔保契
        約，賣方在合約期間內，要尋求正常借貸的融資管道，
        又怕產權已經移轉給買方，買方故意不配合，導致銀行
        無法融資，故增列此條約定」等語（見本院830 號案件
        卷(二)第36頁），足證兩造於締約時已約定被告於契約成
        立後，仍得以系爭買賣房地為擔保物向外尋求融資管道
        ，且原告有配合辦理之義務，此尤與買受人於取得買賣
        標的物所有權後，得對該標的物享有排他之處分、支配
        權互異。綜上以觀，兩造締約之真意，就原告而言，並
        非以支付金錢為對價，而取得系爭買賣房地之所有權；
        就被告而言，亦非以受領金錢為對價，而將系爭房地所
        有權讓與原告。實則兩造是希冀透過此交易，被告得取
        得原告交付之借款，原告則得取得系爭買賣房地所有權
        ，以擔保其對被告之借款債權。準此，兩造形式上雖係
        就系爭買賣房地成立買賣附買回契約，然渠等顯係通謀
        虛偽而為成立該契約之意思表示，探究兩造之締約真意
        ，就金錢之受付部分，渠等實係成立消費借貸契約；至
        被告將系爭買賣房地所有權移轉登記予原告或原告指定
        之人部分，則係另成立信託之讓與擔保契約。
    3.按虛偽意思表示，隱藏他項法律行為者，適用關於該項法
      律行為之規定，為民法第87條第2 項所明定。兩造間就系
      爭契約所為之虛偽意思表示，實隱藏有他項法律行為，如
      前述，彼等間之權利義務關係，即應以隱藏之消費借貸契
      約及信託之讓與擔保契約為斷，故原告以兩造間之買賣契
      約為據，訴請被告移轉系爭房地所有權並辦理點交，即非
      有理，應予駁回。
  (二)退步言之，縱認兩造間就成立系爭買賣暨附買回契約之意思
    表示，並非通謀虛偽而為，然被告另抗辯原告有下列違約情
    節，其已合法解除該契約等語，經查：
    1.被告辯稱原告未於締約後付訖價金一節，雖為原告所否認
      ，然兩造均同認締約時係約定原告應將價金交付予附表四
      所載之人（見本院卷第190 頁）：
      原告業已提出彰化銀行出具之債務清償證明書及抵押權
        塗銷同意書（見本院830號案件卷(二)第76-80頁），及訴
        外人莊清楠出具之承諾書（見本院卷第125 頁），堪認
        原告確實已支付附表四編號1.、3.之款項。
      又系爭契約書第5 條明載：本買賣標的物應繳之地價稅
        、房屋稅、水電費、瓦斯費、管理費、公共基金等稅費
        在點交前由被告負擔，辦理產權移轉及抵押權設定、塗
        銷登記應納之印花稅、登記規費、建物契稅、土地增值
        稅由被告負擔，與買賣契約有關之簽約費、代書費、律
        師費、所有權移轉代辦費、塗銷原抵押權之代辦費50萬
        元，由兩造平均分攤（見本院卷第9 頁）。查柯春富於
        本院830 號案件中證稱其為本件買賣之承辦代書，而原
        告之付款資料亦為其所提出（見本院830 號案件卷(二)第
        32頁、第92-112頁），其已承認原告業已支付代書費25
        萬元，則原告業已支付附表四編號6.之款項，亦堪認定
        。
      惟觀諸柯春富所提出之原告付款資料，其內雖有付款予
        陳文定及柯春富計32,497,897元之記載（見本院卷第
        137 頁），惟此數額非但與附表四編號2.之金額不合，
        且無相關付款憑據為證，要難遽認原告確實已支付此筆
        款項。
      至柯春富雖另提出原告賴高瑞瑛於99年2月3日匯款 600
        萬元予李美麗之匯款申請書回條，並於備註欄記載：「
        支付許進鈺、新店莊凱超等代辦費」等語（見本院卷第
        145 頁），縱認此筆金錢之用途確實如該匯款單備註欄
        所載，然此金額亦與附表四編號5.之數額不合，執此尚
        未能認定原告已依約付訖該筆該項。
      綜上，原告未能舉證證明已依約付訖附表四所示價金，
        其有被告所指違約情節，即堪認定。
    2.被告另主張：兩造於締約時約定原告代償彼等對彰化銀行
      之欠款後，應將用以擔保該借款債權之抵押權設定塗銷，
      俾彼等得以該等抵押物再去向其他銀行借款等語，雖為原
      告所否認，然彰化銀行設定抵押權之標的物即為附表一及
      附表二編號1-9 之房地，均為系爭買賣之標的物，此觀該
      行出具之債務清償證明書即明。而兩造於系爭契約書內明
      文約定：「甲方（即被告）於買回權有效期間內，因銀行
      要求辦理貸款，乙方（即原告）應配合協同辦理或提供權
      狀影本資料」，亦可推知兩造於締約時已言明被告於買回
      期限屆至前，確實得以系爭買賣房地為擔保物向銀行貸款
      ，如謂原告於代償彰化銀行之欠款後，無須將該行在系爭
      買賣房地上之抵押權設定塗銷，因該等不動產上仍存有抵
      押權設定，則被告以系爭買賣房地向其他銀行借款之目的
      即難以達成。更有甚者，兩造於系爭契約書第5條第4項第
      1 款已明確約定「塗銷原抵押權之代辦費」應由兩造平均
      分攤，倘原告不負有塗銷系爭買賣房地上抵押權設定之義
      務，其何須就塗銷所須費用負擔一半？綜合上開事證，本
      院認被告此部分主張實有所據，應可信實，原告對此空言
      否認，則非可採。
    3.被告又稱：原告擅自指示代書將系爭買賣房地所有權部分
      移轉於未經彼等同意之第三人名下云云，然系爭契約書第
      4條第2項明定：「乙方（即原告）於簽約時如指定第三人
      為登記名義人，應於交付必備文件前確認登記名義人…」
      ，是原告本有指定系爭買賣房地受移轉登記名義人之權利
      甚明。況被告莊凱超自承：簽署系爭契約書當天，柯春富
      已準備系爭買賣房地過戶之公契，當時公契已經記載完成
      ，其有核對公契上過戶之標的物及賣方欄之記載，但不記
      得買方欄是否已經記載完成，針對買方欄之記載亦未確認
      等語（見本院卷第170-171 頁），可知被告莊凱超於締約
      當日已確實核對過針對系爭買賣房地而製作之土地及建築
      改良物所有權買賣移轉契約書（即被告莊凱超所指公契，
      見本院830號案件卷(一)第124-134頁）。細觀該等契約書，
      買賣當事人係以附表方式附於該等契約書後，且買受人之
      欄位係在出賣人上方，並已詳列買受人除原告二人外，尚
      有龔得昶及林素卿，被告莊凱超既已核對該附表中出賣人
      欄之記載，不可能對買受人欄之記載視而未見，亦即，其
      當日應已知悉系爭買賣房地所有權有部分係移轉登記予原
      告指定之龔得昶及林素卿一事，被告臨訟否認對此事已知
      情，應非事實，為本院所不採。
    4.至被告另辯稱：原告於買回期限屆至後，無故阻撓其行使
      買回權云云，查系爭契約書第10條第2項及第12條第1項對
      於買回權行使期限之約定並不一致，前者約定應於原告給
      付第一次款項（即附表四編號1.之款項）隔日起算60日內
      行使，後者則約定應於系爭契約書簽訂後60日內行使，兩
      造對買回權行使期限之正確約定為何，容有疑義。惟證人
      許進鈺證稱：99年3 月下旬左右，賣方有說找到民間的金
      主，金主有派代書一起到柯春富的辦公室談買回的事宜，
      但因雙方對付款條件有爭議，故未談妥等語（見本院 830
      號案件卷(二)第37頁），足證原告方面對於被告欲行使買回
      權一事，確實曾派柯春富與被告進行協商，並非以避而不
      談之消極抵觸方式妨礙之。況針對買回權之行使，兩造業
      於系爭契約書中設有明文規範，雖兩造於99年3、4月間對
      此重新協商未獲結論，仍應回歸系爭契約書之約定，並非
      毫無依據可循，原告縱使就買回權行使之事宜拒絕與被告
      另行協商，亦非屬違約，被告以前詞置辯，即難認有據。
    5.按買賣雙方任何一方未履行本契約所訂定之義務，則對方
      可給予相當期限的寬限期並進行催告，若逾期而受催告的
      一方仍不行使權利或履行義務時，對方可即時解除契約並
      請求違約金，系爭契約書第10條第4 項定有明文。查兩造
      締約後，原告有未依約付訖價金及未依約塗銷抵押權設定
      登記之違約情節，前已詳論，被告業於99年3 月30日定期
      催告原告履行塗銷抵押權設定之義務未果，有該催告函在
      卷足憑（見本院卷第85-88 頁），則被告依前開約定，以
      本院830 號案件起訴狀繕本之送達向原告為解約之意思表
      示，其解約權之行使，即屬有據。系爭契約既經被告合法
      解除，則原告以該契約為據，請求被告移轉系爭房地所有
      權予原告及訴外人龔得昶、林素卿；另請求被告將系爭房
      地點交原告接管，亦無理由，不應准許。
  (三)本件事證已明，兩造其餘攻擊防禦方法及舉證，核與判決結
    果無影響，爰不再一一論列，併予敘明。
五訴訟費用負擔之依據：民事訴訟法第78條。
中    華    民    國   100    年    6     月    29    日
                  民事第七庭    法  官  陳婷玉
以上正本係照原本作成
如對本判決上訴，須於判決送達後20日內向本院提出上訴狀。如
委任律師提起上訴者，應一併繳納上訴審裁判費。
中    華    民    國   100    年    6     月    29    日
                                書記官  吳鸝稻